【裁判字號】    97,上訴,1426
【裁判日期】    970826
【裁判案由】    殺人
【裁判全文】
臺灣高等法院臺中分院刑事判決        97年度上訴字第1426號
上  訴  人  臺灣臺中地方法院檢察署檢察官
被      告  丙○○
                    現羈押臺灣臺中看守所
選任辯護人  葉銘進律師
            洪崇欽律師
上列上訴人因殺人案件，不服臺灣臺中地方法院96年度重訴字第
3239號中華民國97年5月1日第一審判決（起訴案號：臺灣臺中地
方法院檢察署96年度偵字第20231號、移送併辦：96年度偵字第
22840號），提起上訴，本院判決如下：
    主  文
上訴駁回。
    事  實
一、丙○○與張秀鳳係多年朋友，彼此家人亦均認識，因8、9年
    來，丙○○周旋在前妻、張秀鳳與另一翁姓女友感情間，遲
    遲無法決定歸屬，致4人間迭生紛擾，迄民國96年8月22日，
    張秀鳳告知丙○○提議分手之事，丙○○無法接受，遂不斷
    以行動電話撥打予張秀鳳試圖挽回。而於96年8月24日凌晨
    通話中，因張秀鳳仍決定與丙○○分手，致丙○○亟思與張
    秀鳳當面溝通以圖挽救，先於同年月24日上午9時30分許，
    駕駛車牌號碼1989-QQ號賓士牌自用小客車至臺中市○○區
    ○○路某不詳商店內購買菜刀1把，取下封套，將該菜刀直
    接放置其所駕駛上開自用小客車之駕駛座下方，以作為與張
    秀鳳談判不利時自殘以改變其心意之用，再駕駛上開自用小
    客車前往張秀鳳位於臺中市南屯區樂田巷3之3號住處附近徘
    徊，並撥打張秀鳳所持行動電話，因張秀鳳所持行動電話關
    機，致無法聯絡，心想直接進入張秀鳳上開住處找張秀鳳談
    判，惟因張秀鳳住處裝設有鋁門，無法直接進入，又於同日
    上午10時18分許，駕駛上開自用小客車至臺中市○○區○○
    路2段329號「大台中協林五金商行」購買電纜剪1支，再度
    駕駛上開自用小客車前往張秀鳳上開住處，抵達張秀鳳上開
    住處附近時，又突然覺得以破壞鋁門方式侵入住宅亦有不妥
    ，遂將電纜剪隨手丟棄，並持續以行動電話與張秀鳳聯絡。
    至同日下午2時2分許，丙○○接獲張秀鳳所發送之簡訊，內
    容表示「沈默不再多言，就是我能留給你最好的路了」，使
    丙○○更亟思與張秀鳳見面談判試圖挽回，經以電話探知張
    秀鳳將與其母乙○○○外出拜拜，遂決定一路尾隨，再伺機
    與張秀鳳見面談判。嗣於同日下午3時25分許，車行至臺中
    市○○路664號「波士頓麵包店」附近時，見張秀鳳將所駕
    駛車牌號碼5288-ND自用小客車停放在該麵包店轉角處之大
    墩2街路旁，並隻身下車進入該麵包店購買麵包，丙○○認
    機不可失，遂將所駕上開自用小客車停放在張秀鳳所停放上
    開自用小客車之後約20公尺處之同市○○○街3號天地大廈社
    區管理室前，經思考與張秀鳳見面時如何挽回後，並將所購
    菜刀1把放入其右褲袋內，隨即下車並進入該麵包店，適張
    秀鳳在櫃檯結帳，丙○○乃上前向張秀鳳表示可否談一談，
    張秀鳳告以媽媽在車上等，丙○○又向張秀鳳表示可否給予
    5分鐘時間，張秀鳳隨即向丙○○表示沒錢、滾蛋，並逕自
    走出該麵包店，對丙○○未加理睬，使丙○○甚為難堪，一
    時怒火中燒，愛恨交織下，頓萌殺人之犯意，於跟隨張秀鳳
    走出該麵包店後，在該麵包店前騎樓，自後方以左手抓住張
    秀鳳頭髮，右手從右褲袋內取出原擬用以自殘以留住張秀鳳
    之菜刀，先猛刺張秀鳳背部1刀，於張秀鳳尖叫轉身後，又
    持菜刀猛力砍刺張秀鳳右側頸部、右側胸部等處，並順勢將
    張秀鳳拉倒在地後，竟不顧張秀鳳以雙手抵擋，及在一旁因
    察覺事態有異之張秀鳳之母乙○○○之推擋，復接續持菜刀
    猛力砍刺張秀鳳左、右上肢、顏面部、前胸腹部、背部等處
    ，前後計23刀；終因力氣使盡始罷手，並將菜刀丟於一旁，
    蹲坐原地，經乙○○○趁機將丙○○往後拉倒在地，並拉住
    丙○○雙手後，再向該麵包店店員黃聰中、李常蕎、侯若嘉
    等人大聲呼叫救護車及報警，此時丙○○聞言乃趕緊掙脫起
    身逃逸，沿途不顧所穿鞋子脫落，並轉身向後查看是否有人
    追趕，待抵其所駕駛上開自用小客車停車處，趕緊進入車內
    並發動引擎，亦不顧撞及前方機車及禁止停車告示牌，隨即
    加速逃逸。張秀鳳經救護車緊急送往中山醫學大學附設醫院
    大慶分院急救，因心臟、肺臟、肝臟銳器傷及身體多處銳器
    傷致失血過多，仍於同日下午4時40分許，不治死亡。嗣後
    員警據報前往現場時，被害人張秀鳳已由其母親陪同下搭乘
    救護車先行送往中山醫學大學附設醫院大慶分院急救，現場
    除留有大片血跡外，僅扣得丙○○所有供本件犯罪所用之菜
    刀1把及遺落之鞋子1隻。而丙○○於同日下午3時52分許，
    駕駛上開自用小客車逃至臺中縣霧峰鄉○○路480之1號附近
    時，因當時現場目擊者提供據報前往處理員警之車牌號碼有
    誤，致員警尚未查知其為犯嫌，及被害人家屬因緊急將被害
    人送醫後處理急救所需相關事宜，亦尚未向據報前往調查員
    警提供嫌犯資料前，即在未經有偵查權之機關或公務員發覺
    其為犯嫌前，以其所持用行動電話門號0000-000-000號撥打
    其兄劉北辰所持行動電話門號0000-000-000號，向劉北辰告
    以伊好像砍了張秀鳳，現伊人在臺中縣霧峰鄉○○路480之1
    號前，請通知當地警察單位前來帶伊等語，並委託劉北辰代
    為報案，且留在該處等候員警到來，而願接受裁判，經劉北
    辰於同日下午3時55分許，以警用電話向臺中縣警察局霧峰
    分局報案稱其弟駕駛賓士轎車在臺中縣霧峰鄉○○路480之1
    號殺人，請協助派人處理等語，再於同日下午4時25分54秒
    許，由臺中縣警察局霧峰分局員警陳進修等人至上開處所將
    丙○○帶回警局處理。
二、案經臺中市警察局第四分局報請臺灣臺中地方法院檢察署檢
    察官及該署檢察官相驗後自動檢舉偵查起訴暨移送併案審理
    。
    理  由
壹、程序方面
一、按被告以外之人於審判外之陳述，雖不符前四條之規定，而
    經當事人於審判程序同意作為證據，法院審酌該言詞陳述或
    書面陳述作成時之情況，認為適當者，亦得為證據。當事人
    、代理人或辯護人於法院調查證據時，知有第159條第1項不
    得為證據之情形，而未於言詞辯論終結前聲明異議者，視為
    有前項之同意，刑事訴訟法第159條之5定有明文。經查證人
    乙○○○、黃聰中、李常蕎、侯若嘉、吳俊儒、張女香於警
    詢時之證述，被告及其選任辯護人在法準備程序中並未爭執
    其證據能力，亦未於本案言詞辯論終結前聲明異議，本院審
    酌證人乙○○○、黃聰中、李常蕎、侯若嘉、吳俊儒、張女
    香於警詢時之證述，係於案發後就其親身經歷之事實所為，
    且依其等陳述作成時之情況，並無不適當之情形，依刑事訴
    訟法第159條之5第2項規定，均有證據能力。
二、次按被告以外之人於偵查中向檢察官所為陳述，除顯有不可
    信之情況者外，得為證據，刑事訴訟法第159條之1第2項定
    有明文。蓋因檢察官與法官同為司法官署，且檢察官代表國
    家偵查犯罪，依法有訊問被告、證人及鑑定人之權力，且須
    對被告有利、不利之情形均應注意；況徵諸實務運作，檢察
    官實施刑事偵查程式，亦能恪遵法定程式之要求，不致有違
    法取證情事且可信度極高，是被告以外之人前於偵查中已具
    結而為證述，除反對該項供述得具有證據能力之一方，已釋
    明「顯有不可信之情況」之理由外，不宜以該證人未能於審
    判中接受他造之反對詰問為由，即遽指該證人於偵查中之陳
    述不具證據能力，方符前揭法條之立法意旨。是證人黃聰中
    、李常蕎、吳俊儒、劉北辰、陳進修、顏義峰、劉怡燧、黃
    照傑等人於檢察官偵查中所為陳述，均係以證人之身份，經
    檢察官告以具結之義務及偽證之處罰，並均由渠等具結，而
    於負擔偽證罪之處罰心理下所為，且經具結擔保其證述之真
    實性，又前揭證人於檢察官訊問時之證述，並無證據顯示係
    遭受強暴、脅迫、詐欺、利誘等外力干擾情形或在影響其心
    理狀況，致妨礙其自由陳述等顯不可信之情況下所為；且被
    告及其選任辯護人亦均未曾提及檢察官在偵查時，有任何不
    法取供之情形，是客觀上並無顯不可信之情況，前揭證人於
    偵查中之證言，自均具有證據能力。
三、另卷附行政院衛生署草屯療養院97年3月3日草療精字第1677
    號函附精神鑑定報告書，係原審囑託該院為鑑定，係依刑事
    訴訟法第206條、第208條規定為之，屬同法第159條第1項「
    除法律有規定者外」之情形，自有證據能力。至於卷內被害
    人張秀鳳之中山醫學大學附設醫院急救證明書、警繪現場圖
    、被告所持行動電話門號00000000 00號之通聯調閱查詢單
    、周益輝填載之臺中縣警察局公務電話紀錄簿、陳進修於96
    年9月11日所書偵查報告、吳老炎96年8月31日製作職務報告
    書、張益彰96年9月26日之職務報告書等相關書證，應屬刑
    事訴訟法第159條之4第1、2款所稱公務員職務上製作之紀錄
    文書、證明文書或從事業務之人於業務上或通常業務過程所
    須製作之紀錄文書、證明書，查無任何顯不可信之情況，被
    告及其選任辯護人亦不爭執該等書證之證據能力，自應認得
    為證據，而有證據能力，合先敘明。
貳、實體方面
一、上揭犯罪事實，業據被告丙○○供承不諱，核與證人即被害
    人張秀鳳之母乙○○○、證人即波士頓麵包店店員黃聰中、
    李常蕎、侯若嘉、證人即天地大廈社區管理員吳俊儒、證人
    即大台中協林五金商行店長張女香分別於警詢、偵查中或原
    審審理行交互詰問時具結證述之情節相符（見警卷P21-23、
    29-43、偵20231卷(一)P179-182、原審卷P107-120、P166-174
    ），並有被告所持行動電話門號0000-000-000號收受被害人
    張秀鳳上開簡訊內容之照片1張、被告購買電纜剪之統一發
    票1張、警繪現場圖1紙、被害人張秀鳳受傷急救照片17 張
    、案發後現場照片41張、被害人張秀鳳所駕駛車牌號碼5288
    -ND自用小客車停放處照片10張、被告案發後帶回警局所攝
    照片14張、被告所駕駛車牌號碼1989-QQ號賓士牌自用小客
    車之照片18張、扣案菜刀照片2張、被告案發時所穿皮鞋之
    照片8張、被告進入波士頓麵包店與在該麵包店騎樓前持菜
    刀砍、刺殺被害人張秀鳳及其後逃逸等情之監視錄影翻拍照
    片20張附卷（見警卷P14-15、P58、P60-69、P75-99、P102-
    122、偵20231卷(一)P12-21）及菜刀1把扣案可憑。
二、次查，本件被害人張秀鳳確遭被告持菜刀砍、刺殺計23刀，
    造成(一)顏面部2刀、頸部1刀：右側下顎部有二處銳器傷，在
    上方的傷口長度1公分，下方的傷口長度3.5公分。右側頸部
    有一處大面積的橫向銳器傷，造成皮下之肌肉組織外露，傷
    口大小10.5×4公分；其中頸部之刀傷，雖無傷及頸動脈，
    但已傷及頸靜脈，亦可造成大量失血致死。(二)前胸腹部4刀
    ：分別在(1)右側胸部近鎖骨區有1處呈斜向的銳器傷，左高
    右低，傷口大小9.5×4公分。(2)右側胸部外側1處銳器傷，
    傷口大小3×0.8公分，為皮下傷。(3)左側上腹部1處呈斜向
    的大面積銳器傷，左側高、右側低，傷口大小13×3公分，
    皮下之組織外露。(4)肚臍1處銳器傷，傷口大小7×3.5公分
    ，為淺層的刀傷。而上開4刀，其中右側胸部係主要致命的
    刀傷，以砍刺入後，刺穿右側肺臟上葉及心包囊壁，並傷及
    左心房，刺入深度約15公分，造成在右胸腔內有急速大量的
    出血併有血塊形成，在短時間內即可死亡；其刀傷的方向，
    由右向左，由前往後，由上往下。另左側腹部的大面積刀傷
    雖刺破腹部皮層，但未傷及腹內的重要臟器。(三)背部5刀（
    傷口方位較呈縱向）: 分別在(1)右腰側1處，傷口大小10×2
    公分。(2)胸腰椎部，有3處呈縱向銳器傷，傷口大小由上至
    下，為3×0.5公分、4×0.5公分5.5×1.2公分，下方的二處
    刀傷有相接。(3)左側肩胛下部1處，傷口大小5.5×1.5公分
    。而上開5刀，其中背部右腰側的刀傷，刺入後傷及右側腎
    臟，造成右腎大面積刀傷，及以3次刺穿肝臟，最後的刀傷
    止於右下方的肋骨面，亦可造成腹腔內的大出血，刺入深度
    約12公分，刺入方向，由後往前，由下往上。而背部左側肩
    胛下部之刀傷，則刺入傷及左側肺臟，創口上方呈鈍角。另
    背部中央的3處刀傷，則都局限在胸腰椎後，未刺入胸腹腔
    內。(四)右上肢8刀、左上肢3刀：分別在(1)右側腋下有2處銳
    器傷，呈角形的傷口大小7×3.5公分，呈縱向的傷口大小
    5.5×2公分。(2)右上臂外側1處縱向銳器傷，傷口大小7.5×
    1.5公分。(3)右側三角肌1處橫向傷口，傷口大小3.5×2公分
    。(4)右前臂1處淺層銳器傷，傷口大小2×2公分。(5)右手背2
    處銳器傷，最大傷口達3.5×0.7公分。(6)右手部第2、3指間
    1處銳器傷，傷口大小1.5×0.7公分。(7)左側三角肌部有3處
    銳器傷，最大傷口達到2×2公分，為淺層的刀傷；上開11刀
    ，以其中右上肢多處之刀傷則為防禦傷，亦已傷及較深之肌
    肉層，另左上肢之刀傷則局限在淺層及上方等多處傷害，其
    中頸部之刀傷，已傷及頸靜脈，而右側胸部近鎖骨之刀傷，
    因已刺穿右側肺臟上葉及心包囊壁，且刺入深度達15公分而
    傷及左心房，造成右胸腔內急速大量出血，又背部右腰側之
    刀傷，亦傷及右側腎臟，其中三次刀傷，刺入深度約12公分
    ，均已刺穿肝臟，亦造成腹腔內大出血，被害人張秀鳳因心
    臟、肺臟、肝臟等受有上開多處銳器傷而大量失血，經救護
    車於96年8月24日下午3時45分送進中山醫院大慶分院急診，
    入院時已無心跳及自發性呼吸，經該院急救35分鐘後，仍無
    心跳及自發性呼吸，而於96年8月24日下午4時20分，宣告急
    救無效死亡之事實，亦有中山醫院急救證明書在卷可參（見
    警卷P57)，並經臺臺中地方法院檢察署檢察官督同法醫師相
    驗解剖明確，亦有勘驗筆錄、解剖筆錄、相驗屍體證明書、
    解剖鑑定報告書附卷可稽（見相卷P4、10、13、14-22）。
三、扣案之菜刀1把，係金屬製之刀器，質地極為堅硬，全長29
    公分，柄長13公分，刀身長16公分，屬單刃之鋒利刀器，客
    觀上足以危害他人生命之安全，有照片附卷可佐。而頸部、
    胸腔及腹部係人體重要血管行經及多項重要器官集中之處（
    如頸靜脈、肺部、心臟、腎臟），如以利刃劃過頸部或深入
    胸腔、腹腔，將導致頸靜脈遭劃破，或肺部、心臟或腎臟等
    臟器受創而大量出血並發生死亡之結果，此為一般常識，被
    告係受有高等教育者，且已執行律師業務多年，非但智識成
    熟且較一般人更為明瞭上情之男子，對此知之甚明，其明知
    此節，猶以質地堅硬、刀刃鋒利之菜刀先刺被害人張秀鳳背
    部1刀，於被害人尖叫轉身，又持該菜刀砍刺被害人右側頸
    部、右側胸部等要害處，並順勢將被害人拉倒在地後，竟不
    顧被害人以雙手抵擋及乙○○○見狀上前推擋，復接續持菜
    刀砍刺被害人左、右上肢、顏面部、前胸腹部、背部等處，
    前後計23刀，經細觀被害人之左、右上肢共遭被告砍傷達11
    處之多，受傷部位或為上臂、或為手背、或為指間等，可知
    被害人係因以手阻擋下而受有上開防禦傷，再佐以案發當時
    ，被害人並無持有任何足以傷害被告之物品，被告除無視被
    害人徒手阻擋之勢，仍對被害人造成多處防禦性傷害外，竟
    仍持刀往手無障物之被害人頸部、胸腹部及背部等處刺入；
    此外，本件被告持有之菜刀刀身長16公分，除砍刺被害人總
    計達23刀外，且深入被害人之右側胸部即達15公分，除已刺
    穿右側肺臟上葉及心包囊壁外，並已傷及左心房，足見其下
    手甚重，用力甚猛，殺意甚堅，其有殺人之犯意，情節明灼
    。本案事證明確，被告殺人犯行堪以認定。
四、至於(1)被告雖案發當日即96年8月24日上午9時30分許即駕駛
    賓士自小客車至台中市○○路不詳商店購買菜刀1把，並將
    之置放在其車內，然查，本件被告因感情因素造成精神上憂
    慮已多次就醫，期間並曾試圖以割腕、以刀刺腹部等自殘行
    為挽回被害人張秀鳳，有劉昭賢精神科診所函覆之病歷影本
    、台中友仁醫院96年11月1日96友仁醫院字第024號函覆病歷
    影本、昕晴診所96年11月5日昕晴字第0960002號函覆病歷影
    本、林新醫院96年11月17日林醫仁字第0960000510號函覆病
    歷影本在卷可稽（見原審卷一P191-203、P204-207、P209-2
    12、P214-228)，堪認屬實。公訴人雖指稱被告係於案發當
    天接獲被害人張秀鳳以丙○○經濟能不佳為由，拒絕復回後
    ，既駕車外出購買菜刀，認被告自斯時起已萌生蓄意殺被害
    人之犯意，然被告於96年8月24日案發當天前，於94 年4月
    間已有自殘行為，復於96年7月30日再度以剪刀自殘、同年8
    月11日以刀劃傷手臂之自殘行為、同年月16日更以水果刀刺
    傷上腹部之自殘行為，有上開醫院病歷表在卷可參（見原審
    卷一P193、203、206、225-227)，茍被告與被害人電話交談
    後外出購買菜刀時，已有謀殺之意，衡諸常情，理當仔細挑
    選不易被人目睹之場所，豈有選擇麵包店門口，且案發地點
    除轉角處即裝有該處大樓監視器外，並有警衛室在旁，目擊
    人數眾多處為作案地點之理，足證被告購買菜刀後，並持往
    上前試圖與被害人當面談判以挽回昔日戀情時，尚無殺害被
    害人之意，是以被告辯稱起先持刀上前與被害人交談之目的
    ，係試圖藉時以自殘方式作為挽回感情之方法等情，尚勘採
    信。(2)又被告之辯護人雖以被告因多年憂鬱症，致其案發當
    時，已有心智缺陷或精神障礙等語，然本件依被告所供陳犯
    行當日上午10時左右，自五金行購買電纜剪和菜刀，並能持
    續駕車至張女住處，本欲侵入張女住所，因察覺此舉違法而
    未實行，及其後駕車尾隨張女等情，可知被告於案發當日稍
    早，猶了解破壞他人門扇侵入他人住宅乃法律所不允許之行
    為，及本件被告為上開殺人犯行後，仍能駕車離去並行駛相
    當的距離（由臺中市○○路至台中縣霧峰鄉），且去電其兄
    長告知自己砍了人等情，已詳述如前，足徵被告案發當時係
    處於清楚之狀態，對於外界事務亦無任何缺乏知覺、理會或
    判斷能力之情形；再佐以原審將被告在劉昭賢精神科診所、
    昕晴診所、林新醫院、友仁醫院、康誠診所之病歷資料，送
    請行政院衛生署草屯療養院鑑定結果，除認定劉員曾於精神
    科診所就診，診斷為1.重鬱症2.入睡或維持睡眠障礙（參考
    主要就診院所，劉昭賢精神科診所病歷影本），劉員長期處
    於憂鬱狀態，但末見有幻覺、妄想等明顯精神症狀外，且綜
    合案發前對行為是否違法及案發後能安全駕車及自首等認其
    仍有一定程度之現實感、知覺、理會及判斷能力，又劉員過
    去生活史、疾病史、身體檢查、精神狀態檢查、心理評估結
    果後，亦鑑定認為劉員犯行當時應未達因精神障礙或其他心
    智缺陷，至其辨識行為違法或依其辨識而行為之能力顯著減
    低，換言之，鑑定機關亦一致認定被告於行為當時並無因精
    神障礙或其他心智缺陷致辨識行為違法或依其辨識而行為之
    能力顯著減低之情形，此有該院97年3月3日草療精字第1677
    號號函附精神鑑定報告書1份附卷足憑（見原審卷二P55-60
    ）。雖證人乙○○○於警詢時證稱：被告砍殺張秀鳳完畢之
    後，就裝成人在激動之後已昏迷的樣子等語（見警卷P21）
    ，另證人黃聰中於警詢時亦證稱：被告在殺害被害人張秀鳳
    後，他當時的精神狀況好像是昏倒一樣等語（見警卷P32）
    ，惟依被告行兇當時，不顧被害人以雙手抵擋及乙○○○見
    狀上前推擋，復持菜刀接續猛力砍刺被害人，前後計23刀，
    致被害人受有如事實欄所載傷害，復參以被告砍殺被害人後
    ，將所持菜刀丟於一旁，蹲坐原地，經乙○○○趁機將被告
    往後拉倒在地，並拉住被告雙手後，再向該麵包店店員黃聰
    中、李常蕎、侯若嘉等人大聲呼叫救護車及報警，此時被告
    聞言乃趕緊掙脫起身逃逸，沿途不顧所穿鞋子脫落，並轉身
    向後查看是否有人追趕等情（見偵20231卷(一)P12-21 之案發
    當時監視錄影翻拍照片），顯見被告持菜刀接續猛力砍刺被
    害人計23刀後，因力氣已使盡，故於乙○○○趁機將其往後
    拉倒在地，並拉住其雙手時，被告未加反抗而已，尚難因證
    人乙○○○、黃聰中於上開警詢時證述被告在殺害被害人後
    外觀上有類似昏迷等情，而為被告於行為當時已達因精神障
    礙或其他心智缺陷致辨識行為違法或依其辨識而行為之能力
    顯著減低之情形之有利認定。被告之辯護人以本件被告應有
    精神障礙或心智缺陷，致不能或減低辨識行為違法能力云云
    ，顯無可採信為真正。
五、核被告所為，係犯刑法第271條第1項之殺人罪。按刑法第62
    條之所謂發覺，係指有偵查犯罪職權之公務員已知悉犯罪事
    實與犯罪之人而言；且犯人在犯罪未發覺之前，向該管公務
    員告知其犯罪，而不逃避接受裁判，即與刑法第62條規定自
    首之條件相符，不以言明「自首」並「願受裁判」為必要；
    又自首以對於未發覺之罪投案而受裁判為要件，至其方式雖
    不限於自行投案，即託人代理自首或向非偵查機關請其轉送
    ，亦無不可，但須有向該管司法機關自承犯罪而受裁判之事
    實，始生效力，若於犯罪後，僅向被害人或非有偵查犯罪職
    務之公務員陳述自己犯罪之事實，而無受裁判之表示，即與
    自首之條件不符（最高法院75年台上字第1634號、63年台上
    字第1101號、50年台上字第65號判例可資參照）。查：(1)本
    件被告丙○○於同日下午3時52分許，駕駛上開自用小客車
    逃至臺中縣霧峰鄉○○路480之1號附近時，曾以其所持用行
    動電話門號0000-000-000號撥打當時任職新竹市警察局督察
    室股長之其兄劉北辰所持行動電話門號0000-000-000號，向
    劉北辰告以伊好像砍了張秀鳳，現伊人在臺中縣霧峰鄉○○
    路480之1號前，請通知當地警察單位前來帶伊，伊願意接受
    法律制裁等語，並委託劉北辰代為報案，且留在該處等候員
    警到來等情，此經被告供明在卷（見警卷P10、偵20231卷(一)
    P122、聲羈卷P7），且依被告所持行動電話之通聯調查閱查
    詢單所示，被告所持行動電話門號0000-000-000號確實於96
    年8月24日下午3時52 分19秒撥打其兄劉北辰所持行動電話
    門號0000-000-000號，通話時間87秒，有上開0000-000-000
    號之通聯調閱查詢單1份在卷可參（見偵20231卷(一)P162）可
    稽；且嗣經劉北辰於同日下午3時55分許，以警用電話向臺
    中縣警察局霧峰分局報案稱其弟駕駛賓士轎車在臺中縣霧峰
    鄉○○路480之1號殺人，請協助派人處理等語，再於同日下
    午4時20分54秒許，由臺中縣警察局霧峰分局員警陳進修等
    人至上開處所將被告帶回警局處理等情，亦經證人劉北辰、
    陳進修分別於偵查中、證人即接聽劉北辰報案之員警周益輝
    於本院審理行交互詰問具結證述屬實（見偵20231卷(一)P132
    、135-136、同偵卷(二)P88-89、原審卷(一)171-173），復有證
    人周益輝填載內容為96年8月24日15時55分，新竹市警局督
    察室劉股長來電告稱其弟駕駛1890-QQ號賓士350型轎車，在
    臺中縣霧峰鄉○○路480之1號殺人，請協助派員處理之臺中
    縣警察局公務電話紀錄簿影本1紙 (見警卷P56），及證人陳
    進修填載內容為96年8月24日16時20分54秒職下車走進嫌疑
    人丙○○所駕1989-QQ，出示證件後丙○○走出車外稱：「
    你跟我抓，我跟人家傷（殺）」之霧峰分局偵查隊96年9月
    11日偵查報告1紙（見偵20231卷(二)P110）在卷可考，可知，
    本件被告於96年8月24日下午3時52分19秒時，即已將其殺人
    乙節告知任職新竹市警察局督察室股長之其兄劉北辰，並要
    求通知伊所在轄區員警前來帶伊，並經其兄於96年8月24日
    下午3時55分許即以警用電話通報轄區員警前往該址帶回涉
    有殺人罪嫌之被告。(2)另本件案發後，雖由證人即波士頓蛋
    糕店即波士頓餐廳股份有限公司員工侯若嘉於96年8月24日
    15時25分及15時39分以該電0000-0000市內電話先後撥打119
    及110電話報案，惟報案當時僅告知其店址及發生兇殺案，
    並未提供任何嫌犯資料，有波士頓蛋糕店0000-0000市內電
    話通聯調閱查詢單及報案內容譯文在卷可按 (見偵20231卷
    (二)P32、P98)，又台中市警察局勤務指揮中心雖於96年8月24
    日15時27分18秒受理台中市消防局119來電告知兇殺案件後
    ，勤務指揮中心於96年8月24日15時28分報通報查隊立即指
    派鑑識小組小隊長林文振及偵查佐黃照傑至現場處理，復於
    96年8月24日15時33分再度接獲119來電敘明，惟當時告知嫌
    犯係駕駛車號「198『8』-QQ」自小客車逃逸，隨即通報各
    分局發佈攔截圍捕，既未查得該「198『8』-QQ」車輛之車
    籍資料，並遲至96年8月24日16時18分，始查得嫌犯駕駛之
    黑色賓士車號應為「198『9』-QQ」，並立即以無線電通報
    線上巡邏人員對該「198『9』-QQ」黑色賓士車輛進行攔查
    及實施攔捕，有台中市警察局第四分局97年6月26日中分四
    偵字第0970016852號函及檢附之台中市警察局勤務指揮中心
    受理各類案件記錄單、警政署網際網路應用系統使用紀錄表
    在卷可參 (見本院卷P35-40）。可知，台中市警察局勤務指
    揮中心及各分局線上人員至96年8月24日16時18分以前，仍
    誤認為嫌犯之車輛車號為「198『8』-QQ」，並針對該錯誤
    車號進行調查，亦即尚不知嫌犯所駕車輛車號，亦無從查知
    嫌犯資料。(3)又依證人即員警張春龍證述：伊於96年8月24
    日15時27分接獲勤務指揮中心電腦通報兇殺案件後，即指派
    線上備勤員警賴志銘、吳老炎前往兇殺案現場處理，勤務中
    心並於同日15時33分接獲渠二人回報通知鑑識組人員前往採
    證，並於37分回報勤務中心死者已送醫急救，然當時並不知
    死者料，係事後接獲通報前往醫院調查之員警回報方知悉死
    者年籍資料等情（見偵2023 1卷(二)p81），及當時接受首先
    前往案發現場調查員警賴志銘訊問之目擊證人黃聰中於警詢
    時證稱：伊於96年8月24日15時25分在精誠路664號波士頓店
    二樓工作時，聽到一樓女員工呼喊樓下有人殺人，即下樓至
    店外查看，便看見一名女子躺於騎樓下，...., 發現該名男
    子駕駛自小客「1988-QQ」沿大墩2街左轉精誠路往五權西路
    方向逃逸等語（警卷p29-30），與當時與賴志銘同往現場處
    理之備勤員警吳老炎於96年8月31日製作之職務報告所載：
    伊於96年8月24日15時27分接獲分局勤指中心通報，立即前
    往，...，警員到達現場時，現場遺留一堆血跡及菜刀1把，
    死者及其經目擊證人黃聰中告知，由消防隊救護車送往中山
    醫院急救，...，經詢問目擊證人，得知犯嫌駕駛1988-QQ自
    小客逃逸，立即通知分局勤指中心通報線上攔截圍捕等內容
    ，有該職務報告知在卷可參（見偵20231卷(二)P42）。而另依
    證人李常蕎、侯若嘉之證詞，均未提及有目睹車號並告知員
    警，且證人即該社局管理員吳俊儒亦證稱雖有看到兇手，但
    未清楚看見其面孔及當時兇手後方有二人追趕 (應是黃聰中
    及侯若嘉)，兇手隨即駕車離去，但只看到車號其中英文字
    為QQ等情 (見警卷p39、原審卷一p119-120)，可知，前往現
    場調查之員警於96年8月24日16時18分即第四分局大墩分局
    查詢車籍資料前，尚不知得以確認嫌犯之資料，至於台中市
    警察局第四分局96年9月26日10時30分之張益彰職務報告上
    記載台中市警察局第四分局大墩派出所於2007年8月24時15
    時39分時即已查詢被告駕駛之1898-QQ車籍資料，既無任何
    證據可佐，且與台中市警察局第四分局97年6月26日中分四
    偵字第0970016852號函附之警政署網際網路應用系統使用紀
    錄表所載顯不相符，茍當時已對被告所駕駛1989-QQ車輛進
    行查詢，理當於勤務指揮中心線上對該車號車輛進行圍捕查
    緝，惟觀諸卷附台中市警察局勤務指揮中心理各類案件記錄
    單上，於是日即96年8月24日15時27分勤務中心接獲119通報
    後，並無對被告所駕駛之1989-QQ車車輛進行圍捕之通報，
    可知，應以後者即台中市警察局第四分局於本院審理時所函
    附之資料方可採信為真正。(4)又案發後勤務中心於96年8月
    24 日15時37分接獲先行前往現場調查之員警通報傷者已送
    往中山醫院大慶分院後，先後前往該院進行調查之臺中市警
    察局第四分局大墩派出所員警顏義峰、劉怡燧、黃照傑等人
    ，係於96年8月24日下午4時16分51秒進入中山醫學大學附設
    醫院大慶分院急診室後，始進行詢問事宜，首先向被害人母
    親乙○○○得知行兇者係「劉律師」，嗣於同日下午4時20
    分3秒（此部分有中山醫院大慶分院急診室之監視錄影翻照
    可證，惟該院之監視錄影畫面時間雖顯示係16時20分21秒，
    惟經承辦員警與中原標準時間比對結果，快18秒，有台中市
    警察局第四分局偵查隊96年9月10日10時30分職務報告一紙
    在卷可按-見偵20231卷(二)P120），被害人之姊張秀娟則於同
    日下午4時20分3秒時進入急診室 (監視錄影翻拍照片時間顯
    示則為4時20分21秒)，且於進入急診室後即向員警表明兇嫌
    係「劉元北」、「55年次」、「前在林新醫院就診，有年籍
    資料」等語，此部分均據證人顏義峰、劉怡燧、黃照傑於偵
    查中具結證述在卷（見偵20231卷(二)P82、P90-91），並有中
    山醫院大慶分院急診室之監視錄影翻拍照片6張附卷可稽（
    見偵20231卷(二)P102-107）可稽。足見證人顏義峰、劉怡燧
    、黃照傑係於96年8月24日下午4時16分後始陸續進入中山醫
    院大慶分院急診室，雖於96年8月24日下午4時20分3秒即死
    者胞姊張秀娟到達急診室告知兇嫌資料後，即得以知悉該兇
    殺案之嫌犯即為被告，然被告於同日下午3時52分已先行電
    告其任職警官一職之兄長劉北辰代向其目前所在位置之轄區
    員警報案，並由其兄劉北辰以警用電話於同日下午3時55分
    許代向臺中縣警察局霧峰分局報案，此時接聽該報案電話之
    員警周益輝已知被告殺人一案，已詳述如前，再參以被告電
    告其兄後即一直在所告知之臺中縣霧峰鄉○○路480之1號一
    址前等候，且於員警陳進修到達時，亦主動告知「我殺人了
    」、「你抓我」，並由員警陳進修將其帶回警局處理，業經
    證人陳進修於偵查中證述在卷（見偵20231卷(一)P136），足
    證，本件被告確實有接受裁判之意思與事實，核與自首要件
    相符，依刑法第62條前段規定減輕其刑。至於被告及其選任
    辯護人以被告在劉昭賢精神科診所、昕晴診所、林新醫院、
    友仁醫院、康誠診所等醫院就診之病歷資料，主張被告於案
    發之際應有精神障礙或其他心智缺陷致辨識行為違法或依其
    辨識而行為之能力顯著減低之情形，然此部分經參酌被告於
    行為前後之行徑，認被告並無行為當時有因精神障礙或其他
    心智缺陷致辨識行為違法或依其辨識而行為之能力顯著減低
    之情形，亦詳述如前，被告及其辯護人此部分抗辯亦無理由
    。
六、原審以被告罪證明確，適用刑法第271條第1項、第62條前段
    、第37條第2項、第38條第1項第2款等規定，並審酌被告為
    受高等教育之士，並身為執業律師，竟無法以理智克制情感
    ，僅因被害人決定與其分手，即持菜刀猛力砍刺被害人計23
    刀，致被害人受有如事實欄所載傷害，手段實甚兇殘，姑念
    被告尚無前科（卷附臺灣高等法院被告前案紀錄表），因罹
    患鬱憂症，且有多次自殘情形（見卷附劉昭賢精神科診所、
    林新醫院等病歷資料），犯後並坦承犯行，深具悔悟，且事
    後已與被害人母親乙○○○達成和解，並於97年1月11日給
    付乙○○○新台幣250萬元，復於97年2月18日將其所有坐落
    台中市○○區○○路之不動產移轉登記予乙○○○，有台灣
    台中地方法院民事調解程序筆錄1份、台灣土地銀行匯款申
    請書回條影本1紙、建物及土地登記第一類謄本影本各1紙附
    卷可稽，及其犯罪之動機、目的、手段、對社會所生危害、
    被害人家屬所受傷痛程度等一切情狀，量處有期徒刑12年，
    並依其犯罪之性質，認有褫奪公權之必要，依法宣告褫奪公
    權6年，以資懲儆。又扣案之菜刀1把，係被告所有，業據其
    供明在卷，且為其供本件犯罪所用之物，應併予宣告沒收。
    至於扣案之水果刀一把，雖係在被告所駕駛車牌號碼1989
    -QQ號賓士牌自用小客車內查獲，已屬被告所有，惟尚非其
    供本件犯罪所用之物，另扣案被告案發當日所穿皮鞋1雙，
    雖係被告於行兇當時所穿，惟僅屬其平日之穿著皮鞋，非為
    犯罪而準備，故不予諭知沒收，此外，就臺灣臺中地方法院
    檢察署移送併辦（96年度偵字第22840號）部分，與本案係
    同一事實，亦一併加以敘明之。核其認事用法俱無不當，量
    處之刑度亦稱允洽。檢察官上訴意旨認被告無自首之適用，
    且乃以行兇時有精神方面障礙置辯，認難有悔悟之意，認原
    判決有量刑過輕之不當，惟本件被告犯行之行為確實符合自
    首要件，已詳述如前，至於被告於審理時提及精神方面問題
    ，係表達多年來因無法處理三角戀情及婚外情所生之困擾，
    尚難認無悔悟之舉，又原審之量刑亦尚稱妥適，檢察官上開
    上訴，均無理由，應予以駁回。
據上論斷，應依刑事訴訟法第368條，判決如主文。
本案經檢察官甲○○到庭執行職務。
中    華    民    國    97    年    8    月    26   日
            刑事第六庭  審判長法  官  李  文  雄
                              法  官  邱  顯  祥
                              法  官  林  靜  芬
上列正本證明與原本無異。
如不服本判決應於收受送達後十日內向本院提出上訴狀，其未敘
述上訴之理由者並得於提起上訴後十日內向本院補提理由書（均
須按他造當事人之人數附繕本）。
                              書記官  高  勳  楠
中    華    民    國    97    年    8    月    26   日


司法院資訊處製作；財團法人民間司法改革基金會備份。
